【裁判字號】    89,訴,1669
【裁判日期】    890920
【裁判案由】    分割共有物
【裁判全文】
臺灣臺中地方法院民事判決            八十九年度訴字第一六六九號
    原      告  乙○○
                甲○○
    右二人共同
    訴訟代理人  施家治律師
    被      告  丙○○        .
                戊○○○      .
    訴訟代理人  丁○○        .
右當事人間分割共有物事件，本院判決如左：
    主      文
兩造共有坐落台中縣大里市○○段三八一地號土地，面積二三一點五九平方公尺之分
割方法為：如附圖二所示Ａ及Ｂ部分合計面積共六九點四八平方公尺，分歸被告丙○○按應有部分三分之一、被告戊○○○按應有部分三分之二比例保持共有；如附圖二
所示Ｃ部分面積共一六二點一一平方公尺，分歸原告乙○○按應有部分七分之五、原
告甲○○按應有部分七分之二比例保持共有。
原告其餘之訴駁回。
訴訟費用由被告丙○○負擔十分之一、被告戊○○○負擔十分之二，原告乙○○負擔
十分之五、原告甲○○負擔十之二。
    事    實
甲、原告方面：
一、聲明：求為判決兩造共有坐落台中縣大里市○○段三八一地號建面積二三一點五
    九平方公尺土地准予分割，其分割方法如附圖一所示。又被告應就分割結果協同
    原告辦理共有物分割登記。
二、陳述：
(一)坐落台中縣大里市○○段三八一地號，面積如附圖一所示，為兩造所共有，十幾
    年兩造均共有，現原告因九二一地震，房舍倒塌，急欲重建，礙於土地之共有，
    為使土地利用單純化，亦經原告等迭商請被告等協同辦理分割協議，至今因被告
    戊○○○始終以無錢可蓋房屋，無限期拖延重建，原告自去年震災至今協調數月
    不成，均無法達成共識，為使土地利用單純化，懇請依法准予原物分割，原告二
    人願保持共有，兩造間就系爭土地並未訂有不分割之期限，系爭土地亦無因物之
    使用目的不能分割，兩造今因無法達成分割之協議，為此依民法第八百二十三條
    之規定，提起本訴。
(二)共有人戊○○○於其所有建號三八七號之建物及本件共有土地持分部份共同擔保
    ，並分別設定本金最高限額抵押四百二十萬元整，及最高限額抵押新台幣三百六
    十萬元於抵押權人中國農民銀行，今請求抵押權人同意本件分割共有物就共有人
    戊○○○之標示分割後之新地號土地上設定是項抵押權登記，以求得標示分割登
    記後之土地他項權利部份登記完整。
(三)公寓大廈管理條例第十四條第一項之規定，係以建築物存在為前提，然現公寓大
    廈以經不存在，故無該條之適用。
(四)共有人謝陳玉鄉於其所有建號三八七號之建物及本件土地持分部份共同擔保，並
    分別設立最高限額抵押四百二十萬元及三百六十萬元於抵押權人中國農民銀行，
    並請求抵押權人同意本件分割後就共有人戊○○○之標示於分割後之新地號上設
    定是項抵押權登記。
三、證據：提出土地登記簿謄本一份、如附圖一之分割方案圖一份為證，並聲請訊問
    抵押權人中國農民銀行股份有限公司及請求履勘現場。
乙、被告方面：
一、聲明：求為判決駁回原告之訴。
二、陳述(戊○○○部份）：
(一)按公寓大廈有因地震、水災、火災或其他重大事變，肇致危害公共安全者，經區
    分所有權人依第三十一條規定決議（應有區分所有權人三分之二以上及其區分所
    有權合計三分之二出席，以出席人數四分之三以上及其區分所有權比例占出席人
    數區分所有權四分之三以上同意行之，下稱重度特別決議）重建時，區分所有權
    人不同意決議又不出讓區分所有權或同意後不依決議履行其義務者，管理負責人
    或管理委員會得訴請法院命區分所有權人出讓其區分所有權及其基地所有權應有
    部份，公寓大廈管理條例第十四條第一項定有明文，倘因地震等災害造成公寓大
    廈傾毀而需重建時，應依公寓大廈管理條例第三十一條之規定經區分所有權人之
    重度特別決議後為之，如有不同意者或同意後不履行者，應訴請法院命其出讓區
    分所有權人及其基地所有權應有部份，以符合前揭法條意旨及全體共有人之權益
    。
(二)經查，系爭分割土地上原有之公寓大廈係因九二一大地震而毀損，被告並非不同
    意於係爭分割土地上重建新公寓大廈，惟全體區分所有人並無正式並無正式召開
    區分所有權人會議，就有關重建所需工程造價、樓層分配、公共設施，以原區分
    所有全人之應有部份之比例為合理之分擔及分配。縱認日前區分所有權人之初步
    協商，形式上已符合區分所有權人之重度決議（按此為假設條件，實則無之），
    原告等亦應依法訴請法院命被告等出讓土地區分所有權之應有部份，以利公寓大
    廈之完整重建，而非請強制分割致衍生畸零地複雜問題難解為妥。
(三)公寓大廈管理條例就公寓因地震重建既有特別規定，自應較民法之規定特別優先
    適用，準此，原告等並無依前揭法條規定召開區分所有權人會議，就重建事宜達
    成一致共識，亦無訴請法院命被告等出讓土地區分所有權人之應有部份，即逕行
    提起本件強制分割訴訟，不惜造成分割後造成衍生畸零地複雜難解之問題，顯與
    前揭法文，地盡其利原則、全體共有人之利益相違。
(四)被告間同意就如附圖二所示代號ＡＢ所示合併，並按持分面積之比例維持共有。
三、陳述(丙○○部份）：
(一)對於土地分割於原告所分得之土地旁並無意見。
(二)被告間同意就如附圖二所示代號ＡＢ所示部份合併，並按持分面積之比例持有。
(三)因分割後之面積太小，無法重建。
    理      由
一、本件原告主張坐落台中縣大里市○○段三八一地號，面積如附圖一所示，為兩造
    所共有，原告乙○○應有部分為十分之五，原告甲○○應有部份為十分之二，被
    告丙○○應有部分則為十分之一、被告戊○○○應有部份為十分之二，因九二一
    地震，房舍倒塌，急欲重建，礙於土地之共有，為使土地利用單純化，亦經原告
    等迭商請被告等協同辦理分割協議，至今因被告戊○○○始終以無錢可蓋房屋，
    無限期拖延重建，原告自去年震災至今協調數月不成，均無法達成共識，為使土
    地利用單純化，懇請依法准予原物分割，原告二人願保持共有，兩造間就系爭土
    地並未訂有不分割之期限，系爭土地亦無因物之使用目的不能分割，兩造今因無
    法達成分割之協議，為此依民法第八百二十三條之規定，提起本訴，被告則以(一)
    系爭分割土地上原有之公寓大廈係因九二一大地震而毀損，被告並非不同意於係
    爭分割土地上重建新公寓大廈，惟全體區分所有人並無正式召開區分所有權人會
    議，就有關重建所需工程造價、樓層分配、公共設施，以原區分所有人全體之應
    有部份之比例為合理之分擔及分配。縱認日前區分所有權人之初步協商，形式上
    已符合區分所有權人之重度決議（按此為假設條件，實則無之），原告等亦應依
    法訴請法院命被告等出讓土地區分所有權之應有部份，以利公寓大廈之完整重建
    ，而非訴請強制分割致衍生畸零地複雜難解問題為妥；(二)因分割後之面積太小，
    無法重建等語以資抗辯。
二、經查，原告主張坐落台中縣大里市○○段三八一地號，面積如附圖一所示，為兩
    造所共有，原告乙○○應有部分為十分之五，原告甲○○應有部份為十分之二，
    被告丙○○應有部分則為十分之一、被告戊○○○應有部份為十分之二，有土地
    登記簿謄本二份、地籍圖謄本一份可按，並為被告所不爭執，自堪信為真實。
三、次按公寓大廈有因地震、水災、火災或其他重大事變，肇致危害公共安全者，經
    區分所有權人依第三十一條規定決議（應有區分所有權人三分之二以上及其區分
    所有權合計三分之二出席，以出席人數四分之三以上及其區分所有權比例占出席
    人數區分所有權四分之三以上同意行之）重建時，區分所有權人不同意決議又不
    出讓區分所有權或同意後不依決議履行其義務者，管理負責人或管理委員會得訴
    請法院命區分所有權人出讓其區分所有權及其基地所有權應有部份，公寓大廈管
    理條例第十四條第一項固有明文，惟依該條之規定文義觀之，必須公寓大廈有因
    地震、水災、火災或其他重大事變，肇致危害公共安全者，經區分所有權人依第
    三十一條規定決議重建時，始有該條之適用，經查，本件系爭土地上之房屋既因
    九二一大地震導致其上之建築物毀壞，現已成為空地，業經本院到現場勘驗屬實
    ，並製有勘驗筆錄為證，則原有之公寓大廈現既已不存在，自無再肇致危害公共
    安全之可能，況系爭土地上欲再重建公寓大廈乙節，被告主張有公寓大廈管理條
    例第十四條之情形，則對於已經區分所有權人依同法第三十一條之規定決議重建
    乙節，既經原告否認，被告復不能舉證以實其說，尚難認被告此部份之主張為可
    採。
四、次按，民法第八百二十三條第一項所謂之因物之使用目的不能分割，係指共有物
    繼續供他物之使用，而為其物之利用不可或缺，或為一權利之行使不可缺者而言
    ，最高法院五十年度台上字第九七０號著有判例，則系爭土地分割後，縱使面積
    過小，仍非不得透過與鄰地合建，而達到建築之目的，尚難據此認其在物之使用
    目的上有何不能分割之情形。
五、綜上所述，系爭土地為建地，依其使用目的無不能分割之情事，且查兩造間未訂
    有不分割之特約，則原告依據民法第八百二十三條第一項之規定請求分割共有物
    ，自應予准許。
六、按分割共有物經法院判准為原物分割確定者，當事人之任何一造均得依該確定判
    決單獨為全體共有人申請分割登記，毋待法院特為判命對造協同辦理分割登記而
    後可，故訴請命對造協同辦理分割登記部分係欠缺權利保護要件，最高法院八十
    年第一次民事庭會議決定可參。本件原告請求判命被告協同辦理分割登記部分，
    依上開說明自屬無理由，其此部分之請求應予駁回。
七、如附圖所二示之分割方法，其中如附圖二所示代號Ａ部分及Ｂ部份面積（合併為
    一）面積共六九點四八平方公尺，分歸被告丙○○按應有部分三分之一、被告戊○○○按應有部分三分之二比例保持共有；如附圖二所示代號Ｃ部分面積共一六
    二點一一平方公尺，分歸被告乙○○按應有部分七分之五、被告甲○○按應有部
    分七分之二比例保持共有。依此方案分割，原告與被告間所分得之土地前方均面
    臨八米道路、鄰地現蓋有二層樓建築，後方鄰地蓋有鐵皮屋、其經濟利益大致相
    等，並無明顯之差異，且原告間及被告間又均合意維持共有，自得地盡其利，發
    揮應有之經濟價值，本院審酌系爭土地如依此案分割，兩造各自取得之土地與應
    有部分折算面積相符，價值相當，且亦能兼顧兩造之利益、要求，認依此方案所
    示方法分割為妥當。
八、復按抵押之不動產如經分割，或讓與其一部，或擔保債權之數不動產而以其一讓
    與他人者，其抵押權不因此而受影響，民法第八百六十八條定有明文，另按分別
    共有土地，部份共有人就應有部份設定抵押權者，於辦理共有物分割時，該抵押
    權按原持分轉載於分割後各宗土地之上，但經先徵得抵押權人同意者，該抵押權
    僅轉載於原設定人分割後取得之土地上，土地登記規則地九十一條定有明文，經
    查，本件系爭土地經由案外人謝永昌、謝永富分別於八十年四月二十四日及八十
    四年十二月十九日，以設定權利範圍十分之二，設定最高限額抵押權四百二十萬
    元及三百六十萬元予中國農民銀行股份有限公司，此有原告提出上開土地登記謄
    本在卷足參，惟訊據中國農民銀行股份有限公司之代理人黃福禮到庭除表示不同
    意本件之土地分割，且對於分割之後將抵押權落實於分割後之土地上乙節，以對
    該銀行並無保障，亦表示不同意，揆諸上開說明，本院自難依照原告之請求，於
    本件分割後，就共有人戊○○○之分得部份，將原有分割前所設定之抵押權，轉
    載於原設定人分割後取得之土地上，是原告此部份之請求尚屬無據，應予駁回。
九、據上論結，本件原告之訴一部為有理由，一部為無理由，依民事訴訟法第七十九
    條但書，判決如主文。
中      華      民      國    八十九    年      九      月     二十     日
                                            臺灣臺中地方法院民事第三庭
~B法      官  許石慶
右為正本係照原本作成
如對本判決上訴，須於判決送達後二十日內，向本院提出上訴狀，同時表明上訴理由
；如已於本判決宣示後送達前提起上訴者，應於判決送達後十日內補具上訴理由
中      華      民      國    八十九    年      九      月     二十     日
~B法院書記官


司法院資訊處製作；財團法人民間司法改革基金會備份。
